【裁判字號】    98,苗簡,310
【裁判日期】    990211
【裁判案由】    遷讓房屋等
【裁判全文】
臺灣苗栗地方法院民事簡易判決         98年度苗簡字第310號
原      告  乙○○
被      告  甲○○
上列當事人間請求遷讓房屋等事件，本院於民國99年2 月2 日言
詞辯論終結，判決如下：
    主  文
被告應將坐落苗栗縣公館鄉○○○段一二二之四地號土地如附圖
一所示標示黃色部分面積一點一九平方公尺範圍內之簡易木架、
骨骸罐遷移，並將上開土地返還原告。
原告其餘之訴駁回。
訴訟費用由被告負擔二十分之一，餘由原告負擔。
本判決第一項得假執行；被告以新臺幣壹仟元為原告預供擔保，
得免為假執行。
原告其餘假執行之聲請駁回。
    事實及理由
一、原告起訴主張：坐落苗栗縣公館鄉○○○段122 之30、122
    之4 地號土地（以下簡稱系爭122 之30、122 之4 地號土地
    ）為原告於民國91年11月8 日與被告訂立土地買賣協議書（
    以下系爭買賣協議書）而買賣取得，原告已給付買賣價金予
    被告，系爭122 之30、122 之4 地號土地亦已移轉登記為原
    告所有。依兩造系爭買賣協議書第5 條之約定，土地上之建
    築物在原告尾款付清時，一年內由被告自行遷移，如一年內
    被告未依約遷移，地上物就歸被告所有，原告可以任意主張
    ，被告不得異議。詎被告現仍繼續無權占用坐落系爭122 之
    30地號土地如附圖二所示編號B 、C 、D 所示面積共計130
    點92平方公尺之未辦保存登記農機室房舍（以下簡稱系爭建
    物），並繼續無權占用坐落系爭122 之4 地號土地如附圖一
    所示標示黃色部分面積1 點19平方公尺土地放置骨骸罐。雖
    經原告於94年3 月26日以存證信函催告被告交付，未獲置理
    。為此，爰依民法第767 條前段之規定，請求被告將系爭建
    物遷讓返還原告等語。並聲明：被告將坐落系爭122 之30地
    號土地如附圖二所示編號B 、C 、D 所示面積共計130 點92
    平方公尺之系爭建物及坐落系爭122 之4 地號土地如附圖一
    所示標示黃色部分面積1 點19平方公尺土地所放置之骨骸罐
    遷讓返還原告，並陳明願供擔保請准宣告假執行。
二、被告則以：系爭土地雖係由伊出賣予原告，惟被告並未出售
    系爭建物予原告，且系爭建物為邱氏宗族所公同共有，並非
    被告1 人所有，原告訂立賣賣契約時亦已知悉，是原告主張
    系爭建物已歸其所有，為無理由。坐落系爭122 之4 地號土
    地如附圖二所示面積1 點19平方公尺土地所放置之骨骸罐係
    其父母之骨骸罐，係其於71年間所放置等語置辯，並聲明：
    原告之訴駁回，及陳明如受不利判決，願供擔保請准免為假
    執行。
三、原告主張系爭122 之30、122 之4 地號土地為原告於91年11
    月8 日與被告訂立系爭買賣協議書而買賣取得，原告已給付
    買賣價金予被告，系爭122 之30、122 之4 地號土地亦已移
    轉登記為原告所有。系爭122 之30地號土地如附圖二所示編
    號B 、C 、D 所示面積共計130 點92平方公尺土地坐落有未
    辦保存登記之系爭建物，另坐落系爭122 之4 地號土地如附
    圖一所示標示黃色部分面積1 點19平方公尺土地有被告所搭
    建之簡易木架覆蓋鐵皮放置骨骸罐等情，業據提出系爭買賣
    協議書（詳卷第9 至11頁）、系爭122 之30、122 之4 地號
    土地之土地登記謄本附卷可憑（詳卷第15、83、84頁），且
    經本院勘驗現場及囑託苗栗縣苗栗地政事務所測量屬實，製
    有勘驗筆錄、現場照片及如附圖一、二所示之複丈成果圖在
    卷可稽（詳卷第70至73頁、94頁，110 至114 頁），自堪信
    為真實。
四、按所有人對於無權占有或侵奪其所有物者，得請求返還之，
    對於妨害其所有權者，得請求除去之，民法第767 條前段、
    中段分別定有明文；而以無權占有為原因，請求返還所有物
    之訴，被告倘係以「非無權占有」資為抗辯者，原告就被告
    無權占有之事實，並不負舉證責任。換言之，被告應就其取
    得占有係有正當權源之事實，舉證證明；倘被告不能證明其
    占有權源，則自應認原告之請求為有理由（最高法院92年度
    臺上字第312 號判決意旨參照）。本件被告於系爭122 之4
    地號土地如附圖一所示標示黃色部分面積1 點19平方公尺土
    地上搭建簡易木架覆蓋鐵皮放置骨骸罐，占用原告所有系爭
    122 之4 地號土地，已如前述，而被告就其有何合法占用系
    爭土地之權源，又未據主張及舉證，則原告主張被告無權占
    用系爭122 之4 地號土地，自屬可採。從而，原告依民法第
    767 條規定，請求被告將占用系爭122 之4 地號土地如附圖
    一所示標示黃色部分面積1 點19平方公尺土地所搭建之簡易
    木架及放置之骨骸罐遷移，並返還該部分土地，自屬有據，
    應予准許，爰判決如主文第1 項所示。
五、按當事人主張有利於己之事實者，就其事實，有舉證之責任
    ，民事訴訟法第277條前段定有明文。又不動產物權依法律
    行為而取得者，非經登記不生效力，而非依法律行為而取得
    者，如自己出資建築房屋而原始取得其所有權，雖不以登記
    為取得所有權之要件，但其取得所有權原因必須有相當證明
    ，否則即無從認為有所有權存在。本件原告主張系爭建物為
    其所有，依所有物返還請求權關係請求被告遷讓返還系爭建
    物等情，既為被告所否認，並以前詞置辯，則依上開說明，
    原告自應就系爭建物為其所有之事實，負舉證責任。經查，
    系爭建物為未辦保存登記建物，為兩造所不爭執，已如前述
    ，則原告自無從依前開系爭買賣協議書之買賣行為而取得系
    爭建物之所有權，自堪認定。又系爭建物為邱氏宗族所公同
    共有，並非被告1 人所有，亦非被告所出資興建等情，業據
    被告陳明在卷，且為原告所不爭執，則被告就系爭建物是否
    有處分之權能，原告是否能因前開系爭買賣協議書之約定而
    取得系爭建物之事實上處分權，亦非無疑。而原告就其對系
    爭建物有所有權之事實，又迄未能舉證證明，則其主張系爭
    建物為其所有云云，自無足採。從而，原告依所有物返還請
    求權關係，請求被告遷讓返還系爭建物，為無理由，應予駁
    回。
六、本判決原告勝訴部份，乃適用簡易訴訟程序而為被告敗訴之
    判決，依民事訴訟法第389 條第1 項第3 款規定，應依職權
    宣告假執行。被告陳明願供擔保，聲請宣告免為假執行，經
    核原告勝訴部分，合於法律規定，爰酌定相當之擔保金額宣
    告之。原告就其勝訴部分聲請宣告假執行，無非促使法院職
    權之發動。至原告敗訴部分，其假執行之聲請，已失所依附
    ，不應准許。
七、本件事證已臻明確，兩造其餘主張陳述及所提之證據，與本
    院前開判斷不生影響，爰均毋庸再予審酌，附此敘明。
八、訴訟費用負擔之依據：民事訴訟法第79條。
中    華    民    國    99    年    2     月    11    日
                  苗栗簡易庭法  官  王萬金
以上正本係照原本作成
如對本判決上訴，須於判決送達後20日內向本院提出上訴狀
                        書記官  劉麗美
中    華    民    國    99    年    2     月    11    日

司法院資訊處製作；財團法人民間司法改革基金會備份。
